---
title: "Religión en Chile y la confianza en el sistema político"
author: "Valentina Veas Camarada"
format: html
editor: visual
bibliography: r-analisis-estadistico.bib
link-citations: true
justify: true
---

## Introducción

En el marco de los problemas que presenta el sistema político chileno, distintos estudios han explorado factores que influyen en el buen funcionamiento de las instituciones democráticas. En ese contexto, como señalan @ignaciosepulveda-rodriguezSatisfaccionConDemocracia2022:

> Aunque los sistemas democráticos gocen de amplia popularidad en la actualidad, no se encuentran exentos de crisis. Estas crisis se han propagado a partir de la pérdida de legitimidad de los sistemas políticos, en particular debido a la erosión de la confianza entre gobernantes y gobernados. (p. 2)

En relación a lo anterior, la poca confianza en las instituciones políticas surge como un factor decisivo entre las crisis y problemáticas que afectan al sistema político. Como indica @mauriciomoralesquirogaEstallidoSocialChile2020:

> una crisis de confianza caracterizada por el desplome de las instituciones, ayuda a entender la crisis de participación y la posterior crisis de representación. En el caso de Chile, el deterioro ha sido muy pronunciado y, en algunos casos, prácticamente definitivo. (p. 20)

Bajo ese clima de desconfianza, se considera que existen distintos elementos influyentes en la magnitud que puede adquirir. Como se explora en el estudio realizado por @fabianriffoQueInfluyeConfianza2019, la zona de residencia de los ciudadanos, la pertenencia a distintos grupos étnicos, el nivel socioeconómico y el grupo etario al que pertenecen son variables que actúan como determinantes en la variabilidad que puedan adquirir los niveles de confianza respecto a las instituciones del país. En ese mismo articulo se destaca la relevancia que adquiere la confianza institucional para la cohesión social, siendo esta entendida como un atributo de la sociedad necesario para su bienestar, en donde se manifiesta un grado de confianza, inclusión y motivación para participar que se relaciona con actitudes, percepciones y normas conjuntas que poseen los actores sociales, viéndose expresada en las interacciones verticales y horizontales de los miembros de la sociedad [ver @josephchanRECONSIDERINGSOCIALCOHESION2006 y @annetteschnabelGodWeTrust2014]

Siguiendo con el concepto de cohesión social, desde la sociología se ha estudiado la forma en que la religión se relaciona con la cohesión social. Como señala @annetteschnabelGodWeTrust2014, desde los trabajos de Emile Durkheim sobre religión se desarrolla una propuesta en la que el autor establece que además de ser un hecho social, la religión es una base de construcción de solidaridad social e integración.

Volviendo al tema de las problemáticas del sistema político, estas se pueden vincular con el fenómeno de la religión. Como expresa @evgueniafediakovaSeparatismoParticipacionEvangelicos2002, el factor religioso es determinante en la política, pese a que algunas comunidades puedan poseer cierto hermetismo no se ven exentas de incidir en la política y en la cultura. Por otro lado la propuesta investigativa de @ignaciocaceresReincorporandoReligionComprension2022 plantea explorar las dimensiones tanto horizontal como vertical de la cohesión social y como impacta la religión en estas dimensiones. De este modo se vincula con la problemática central de esta investigación, ya que como establece @ignaciocaceresReincorporandoReligionComprension2022, por un lado en la dimensión horizontal de la cohesión social, se explora la confianza social en la que se espera que la participación en servicios religiosos fomente la confianza en el otro, como consecuencia de desarrollarse en espacios donde el conocimiento y colaboración entre actores son fundamentales. Por otro lado en la dimensión vertical se espera que en forma de su relacionamiento con la política, los grupos religiosos presenten mayores niveles de confianza hacia la política y que posean una actitud cívica mayor en comparación a quienes no pertenecen o se identifican con alguna religión; esto debido a que como la misma investigación expone, "la religión provee a las personas de un marco interpretativo desde el cual posicionarse en la esfera política" [@ignaciocaceresReincorporandoReligionComprension2022, p. 156]. De este modo se explicaría una incursión en el mundo político de parte de personas religiosas como consecuencia de unos valores sociales mucho más rígidos y establecidos.

Considerando lo anteriormente expuesto, se propone como objeto central de esta investigación poder observar la confianza hacia el sistema político de parte de quienes profesan o se identifican con alguna corriente religiosa para compararla con los niveles de confianza de quienes no son religiosos. Partiendo de la hipótesis proveniente de la propuesta de investigación de @ignaciocaceresReincorporandoReligionComprension2022, en la que se espera que quienes se identifican con alguna religión presenten mayores niveles de confianza en la política en comparación a quienes no lo hacen. De este modo se trabajará con la base de datos de la encuesta LAPOP Barómetro de las Américas, en su medición del año 2023 en Chile.

## Análisis descriptivo

A continuación se presentan tablas y gráficos con información descriptiva de las variables seleccionadas para la investigación, estas figuras contienen información univariada.

```{r}
#| warning: false
#| echo: false
pacman::p_load(dplyr, sjmisc, car, sjlabelled, stargazer, haven, summarytools,
               kableExtra, ggplot2, sjPlot, tidyverse)
```

```{r}
#| warning: false
#| echo: false
lapop_2023 = read_dta("~/Downloads/r-analisis-estadistico/r-analisis-estadistico/Input/CHL_2023_LAPOP_AmericasBarometer_v1.0_w.dta")
```

### Tablas descriptivas generales

```{r}
#| warning: false
#| echo: false
## selección de variables ----
proc_data = lapop_2023 %>% select(b13, #confianza en el congreso
                                  b21, #confianza en los partidos políticos
                                  b21a, #confianza en el presidente
                                  b31, #confaza en la corte suprema de justicia
                                  b32, #confianza en su municipalidad
                                  b6, #apoyo al sistema político
                                  b2, #respeto a las instituciones políticas
                                  q3cn, #religion
                                  q1tc_r, #género
                                  )
proc_data = proc_data %>% rename("conf_congreso"=b13, "conf_partpol"=b21, "conf_presidente"=b21a, "conf_cortsup"=b31, "conf_mun"=b32)

#Etiquetas de las variables
proc_data$conf_congreso = set_label(x = proc_data$conf_congreso,label = "Confianza: congreso")

proc_data$conf_partpol = set_label(x = proc_data$conf_partpol,label = "Confianza: partidos políticos")

proc_data$conf_presidente = set_label(x = proc_data$conf_presidente,label = "Confianza: Presidente")

proc_data$conf_cortsup = set_label(x = proc_data$conf_cortsup,label = "Confianza: Corte Suprema")

proc_data$conf_mun = set_label(x = proc_data$conf_mun,label = "Confianza: municipalidad")

##Indice sumativo de confianza total en instituciones
proc_data$conf_inst <- (proc_data$conf_congreso+proc_data$conf_partpol+proc_data$conf_presidente+proc_data$conf_cortsup+proc_data$conf_mun)

#para este caso consideraremos como nada de confianza en las instituciones
#recodificación de esta variable

proc_data$conf_inst = recode(proc_data$conf_inst, "5=5; 6=5; 7=5; 8=5; 9=5; 10=5;
                                11=11; 12=11; 13=11; 14=11; 15=11; 16=11;
                                17=17; 18=17; 19=17; 20=17; 21=17; 22=17;
                                23=23; 24=23; 25=23; 26=23; 27=23; 28=23; 29=23;
                                30=30; 31=30; 32=30; 33=30; 34=30; 35=30")

proc_data$conf_inst = set_labels(proc_data$conf_inst, labels=c("nada de confianza"=5,
                                          "poca confianza"=11,
                                          "algo de confianza"=17,
                                          "mucha confianza"=23,
                                          "absoluta confianza"=30))

proc_data$conf_inst <- factor(proc_data$conf_inst,
                             labels = c("nada de confianza", "poca confianza", "algo de confianza",
                                        "mucha confianza", "absoluta confianza"),
                             levels = c(5, 11, 17, 23, 30))

#Etiquetas
proc_data$conf_inst  <- set_label(x = proc_data$conf_inst, label = "confianza en instituciones")

##Revisión de los cambios

##Variables respeto y apoyo al sistema y las instituciones políticas ----
#Estas variables presentan la misma clasificación que las anteriores.
#Los valores de la variable van de 1 a 7, donde 1 = nada; 7 = mucho

#En este caso la variable no será recodificada porque no presenta problemas que compliquen
#el posterior analisis, por lo tanto se continúa con el etiquetado.

proc_data = proc_data %>% rename("respeto_istpol"=b2, "apoyo_sistpol"=b6)

#Etiquetas de las variables
proc_data$respeto_istpol = set_label(x = proc_data$respeto_istpol,label = "Respeto a las instituciones políticas")

proc_data$apoyo_sistpol = set_label(x = proc_data$apoyo_sistpol,label = "Apoyo a las instituciones políticas")

##Variable religión ----

proc_data = proc_data %>% rename("religion"=q3cn)
#Esta variable presenta muchas categorías distintas, esto con el objetivo de no perder información
#de parte de los encuestados, pero en cierto modo hace incomodo el análisis, es por eso que se recodificará.

proc_data$religion = recode(proc_data$religion, "1=1; 2=1; 5=1; 4=4; 7=7; 3=7; 77=7; 11=11")

proc_data$religion = set_labels(proc_data$religion, labels=c("religión cristiana"=1,
                                                               "creyente no religioso"=4,
                                                               "religión no cristiana"=7,
                                                               "no creyente"=11))
proc_data$religion <- factor(proc_data$religion,
                             labels = c("religión cristiana", "creyente no religioso", "religión no cristiana", "no creyente"),
                             levels = c(1, 4, 7, 11))

##Variable de género ----

#Al revisar el descriptivo se presenta solo un caso que no se identifica ni como hombre ni como mujer, 
#es por esta razón que al no representar una proporción considerable de casos se recodificará la variable
#para eliminar esta categoría. Además bajo las etiquetas de las categorías Hombre/masculino y Mujer/femenino, 
#se opta por la denominación binaria entre hombre y mujer porque la pregunta está construída de manera en que esa
#es la categoría de respuesta que aparece primero en lugar de masculino/femenino, sin embargo apuntan a lo mismo.
#También se cambian los valores que representan cada categoría de esta manera: 0 = Hombre; 1 = Mujer.

proc_data$q1tc_r = recode(proc_data$q1tc_r, "c(3)=NA")
proc_data = proc_data %>% rename("genero"=q1tc_r)

proc_data$genero <- car::recode(proc_data$genero, "1=0;2=1")

#Etiquetas de la variable
proc_data$genero <- factor(proc_data$genero,
                           labels=c( "Hombre",
                                     "Mujer"),
                           levels=c(0,1))


## Base de datos procesada para el analisis

proc_data <-as.data.frame(proc_data)
stargazer(proc_data, type="text")

save(proc_data, file = "~/Downloads/r-analisis-estadistico/r-analisis-estadistico/Input/lapop_2023_proc.RData")

##Gráficos y tablas
#librerias para tablas y gráficos
pacman::p_load(sjlabelled,
               dplyr, #Manipulacion de datos
               stargazer, #Tablas
               sjmisc, # Tablas
               summarytools, # Tablas
               kableExtra, #Tablas
               sjPlot, #Tablas y gráficos
               corrplot, # Correlaciones
               sessioninfo, # Información de la sesión de trabajo
               ggplot2) # Para la mayoría de los gráficos


sjmisc::descr(proc_data, show = c("label","range", "mean", "sd", "NA.prc", "n"))%>% kable(.,"markdown")
```

### Gráfico "confianza en instituciones políticas"

```{r}
#| warning: false
#| echo: false
grafico1 = sjPlot::plot_stackfrq(dplyr::select(proc_data, conf_congreso,
                                                conf_partpol,
                                                conf_presidente,
                                                conf_cortsup),
                                  title = "Confianza en instituciones políticas") +
  theme(legend.position="bottom")
grafico1
```

En base a esta primera tabla y gráfico se puede indicar que en primer lugar sobre las variables de confianza en las distintas instituciones del sistema político, si se considera la escala de estas variables donde 1 significa nada de confianza y 7 mucha confianza, se puede observar en base a los promedios de estas variables que la confianza en las instituciones en general no es alta.

De manera específica se observa que instituciones como los partidos políticos y el congreso son las que presentan niveles de confianza más bajos, con una media de 2,28 y 2,96 respectivamente. Siguiendo con esto tambien se identifica que en este panorama de poca confianza hacia las instituciones, los municipios son quienes se ven mejor evaluados por parte de los ciudadanos, presentando una media de 3,96 lo que puede indicar una confianza menos degradada en comparación al resto de organismos del sistema politico.

Por otro lado respecto al apoyo y respeto al sistema político chileno, en base a las medias de estas variables que presentan valores de 4,11 y 4,33 respectivamente, se puede indicar que presentan valores más altos en comparación a las variables de confianza, pero no son diferencias totalmente distantes. Pese a esto, a modo de interpretación se puede señalar que si bien la confianza hacia las distintas instituciones politicas se ve afectada, esto no ha significado que la ciudadanía no respete el sistema político actual del país, sin embargo esto no niega que pueda existir un descontento con este que se ve expresado fundamentalmente en una baja confianza hacia las instituciones políticas.

### Gráfico y tabla sobre religiones

```{r}
#| warning: false
#| echo: false
frq(proc_data$religion)
grafico2 <- sjPlot::plot_stackfrq(dplyr::select(proc_data, religion),
                                  title = "religiones") +
  theme(legend.position="bottom")

grafico2
```

Observando la anterior tabla y gráfico se puede señalar que hay una presencia considerable de personas que se indetifican con una religión, de esta manera la mayoría se categoriza en una religión cristiana, conformando el56,1% de la muestra (817 casos). Siguiendo con esto quienes son creyentes pero no se identifican con ninguna religión representan la segunda mayoría, con un total de 459 casos representan el 31% del total, de esta manera quienes se identifican con una religión no cristiana y quienes no son creyentes representan una minoría, haciendo en conjunto un total de 201 casos, valor que no supera a ninguna de las categorias anteriores.

Atendiendo a este primer análisis que se centra en la descripción de las variables de manera individual, el siguiente paso constituye un análisis que se centre en la asociación de las variables, centrado en la hipotesis central de esta investigación.
